【裁判字號】    92,訴,4188
【裁判日期】    921231
【裁判案由】    債務人異議之訴
【裁判全文】
臺灣臺北地方法院民事判決                        九十二年度訴字第四一八八號
    原      告  乙○○
    訴訟代理人  宋忠興律師
    複  代理人  高淑梅
    被      告  甲○○
    訴訟代理人  陳銘堂律師
右當事人間債務人異議之訴事件，本院於中華民國九十二年十二月二十六日言詞辯論
終結，判決如下：
    主  文
本院九十一年度執字第三七○九八號給付票款強制執行事件，對原告所為之強制執行
程序應予撤銷。
訴訟費用由被告負擔。
    事  實
壹、原告方面：
一、聲明：鈞院九十一年度執字第三七○九八號給付票款強制執行事件，就債權人即
    被告對債務人即原告之強制執行程序應予撤銷。
二、陳述：
  (一)訴外人正群產業股份有限公司（下稱正群公司）曾於民國八十九年一月二十四日
    向中國農民銀行世貿分行（下稱農民銀行世貿分行）辦理抵押借款新台幣（下同
    ）二千五百七十萬元，原告及訴外人翁憲昭、陳猿、高正吉（下稱翁獻昭、陳猿
    、高正吉）均為連帶保證人，並共同簽發面額：二千五百七十萬元、到期日：八
    十九年五月二十六日之本票（下稱系爭本票）一紙予農民銀行世貿分行以為擔保
    。嗣因債務人即正群公司總經理翁憲昭於八十九年五月間辭世，原告等人為使正
    群公司能繼續經營因而與翁憲昭生前配偶即被告達成協議，被告同意代為清償正
    群公司前揭銀行借款債務並免除原告等之保證責任，原告等人則應將正群公司所
    有股份轉讓予被告，原告並於九十年七月六日向農民銀行世貿分行清償前揭借款
    。詎被告於清償債務並取得中國農民銀行對原告之債權後，其竟罔顧兩造間協議
    ，於九十一年十二月二十四日及九十二年二月十二日向鈞院提起強制執行之訴，
    前揭協議既已明文免除原告之保證責任，被告對原告即無為強制執行之權利。又
    被告所執之執行名義乃係鈞院於八十九年票字第三六六六六號裁定，而前揭協議
    書係於九十年七月二日所作成的，屬「執行名義成立後」之消滅被告請求權之事
    由，援依強制執行法第十四條第一項前段之規定，提起本件異議之訴，請求撤銷
    鈞院九十一年度執字第三七○九八號給付票款強制執行事件債權人即被告對債務
    人即原告之強制執行程序。
  (二)訴外人林寶玉前以「聲請人執有相對人（即原告等人）‧‧‧共同簽發之本票乙
    紙，‧‧‧詎於到期後經第三人甲○○代為清償，並由第三人甲○○將上開債權
    讓與聲請人‧‧‧」之理由，向鈞院聲請強制執行，並經鈞院以九十一年度票字
    第三四七五二號裁定在案，鈞院雖因系爭本票未依背書方式轉讓票據權利，而駁
    回訴外人林寶玉之請求，惟被告既已將系爭本票債權移轉予訴外人林寶玉，其已
    非債權人，當無對原告聲請強制執行之權利。
  (三)按強制執行法第十四條第一項規定：「執行名義成立後，如有消滅或妨礙債權人
    請求之事由發生，債務人得於強制執行程序終結前，向執行法院對債權人提起異
    議之訴」，再按民法第三百四十三條規定：「債權人向債務人表示免除債務之意
    思者，債之關係消滅。」；查被告所持執行名義，無非以連帶債務人之地位，代
    償農民銀行之債務，進而依民法第二百八十一條規定，取得對原告之債權及執行
    名義，然依兩造間間協議書之內容第一點：「甲○○願代償正群公司對農民銀行
    之以及游登貴先生所負債務，並使乙○○、陳猿、高正吉之保證責任完全免除。
    」，第三點：「因正群公司所生其餘權利義務，悉由正群公司、甲○○承受，與
    乙○○、高正吉、陳猿無涉；」之約定可知，被告業已免除原告之保證責任，並
    同意承受正群公司一切權利義務，是被告對原告已無任何債權關係存在，自不得
    對原告聲請強制執行。
  (四)被告主張伊未於九十年七月十五日前清償第一條所定之二項債務完畢，故系爭協
    議書已視為解除云云。惟查被告曾於九十年七月六日代償正群公司對農民銀行所
    負債務，而原告所負之保證債務係擔保訴外人正群公司對農民銀行所負之債務，
    是系爭保證債務已因於被告對農民銀行為清償後而告解除，依雙方協議書第一條
    規定可知，被告清償正群公司對農民銀行之債務，即視同解除原告與其他股東之
    保證責任。被告迄今雖未清償對於游登貴先生所負之債務，並主張系爭協議書因
    未履行第一條規定而告解除，惟查被告係故意拒絕於九十年七月十五日前清償對
    游登貴先生之債務，其顯然係以不正當方法阻止條件之成就，依民法第一百零一
    條第一項之規定，應視為條件已成就。況系爭協議書第四條規定之履行期限，係
    為保障原告之利益而設，業經見證人李潮雄到場證述明確，被告既係故意違約，
    自不得據此主張協議書已解除。
  (五)被告另抗辯系爭協議書因違反約定事由而無效云云，惟綜觀整份協議書，除協議
    書第四條外，並未見有任何規定「約定事由」之文字，更無規定如被告所言：「
    嗣後若發現有其他債務，協議書即為無效。」等文句，被告抗辯顯無足採。被告
    所以故意違約係因土地價格發生變動所致，並非如被告所言，正群公司另負有他
    筆債務所致。再查，被證二號切結書係為獨立於系爭協議書外之文件，該切結書
    更非屬協議書第四條所定之『約定事由』，業經見證人李潮雄到場證述屬實，被
    告自不得以此主張系爭協議書無效。
三、證據：提出台灣台北地方法院八十九年度票字第三六六六六號民事裁定及確定證
    明書、協議書、被告九十二年二月十二日追加執行狀、台灣台北地方法院九十二
    年七月二十三日北院錦九十一執茂字第三七○九八號執行命令、台灣台北地方法
    院九十二年八月十三日北院錦九十一執茂字第三七○九八號執行命令、台灣台北
    地方法院九十一年度票字第三四七五二號裁定及廣昇國際法律事務所九十二年三
    月四日九十二年度廣興字第○三○○二號函等影本為證，並聲請傳訊證人李潮雄
    律師及林寶玉。
貳、被告方面：
一、聲明：原告之訴駁回。
二、陳述：
  (一)兩造於九十年七月二日簽訂協議書及切結書，依系爭協議書第四條約定，被告履
    行清償正群公司對農民銀行及游登貴所負之債務，該協議書始生效力，如被告未
    在九十年七月十五日前情償該二項債務，系爭協議即自動解除。被告於九十年七
    月二日至九十年七月十五日期間，僅清償農民銀行之債務，並未清償游登貴之債
    務，故條件未成就，協議自動解除。又系爭協議書第四條約定，非僅為原告等人
    之利益所定，被告因資力不足無法清償全數債務，並無刻意違約。
  (二)原告依系爭切結書應擔保正群公司除前開二項債務外無其他債務，惟被告事後發
    現正群公司尚有多項債務，是該協議書應失其效力。
  (三)被告雖曾將系爭票款債權轉讓予林寶玉，但林寶玉聲請裁定強制執行，已遭裁定
    駁回，自不發生債權讓與之效力。
三、證據：提出協議書、切結書、農民銀行世貿分行九十一年八月十二日（九十一）
    農貿字第九一四○四○○一九一號函、土地登記謄本、民事抗告狀、彰化銀行存
    摺內頁、華信商業銀行匯款證明、萬泰商業銀行匯款回條等影本為證，聲請傳訊
    證人林寶玉、並聲請本院向財政部台北市國稅局財稅資料中心調取正群公司九十
    年度營利事業所得稅結算申報書所附資產負債表。
參、本院依職權調閱本院九十一年度執字第三七○九八號給付票款強制執行卷宗。
    理  由
一、原告起訴主張：正群公司於八十九年一月二十四日向農民銀行世貿分行借款二千
    五百七十萬元整，原告及翁憲昭、陳猿、高正吉均為連帶保證人，並共同簽發系
    爭本票面額予農民銀行世貿分行以為擔保，嗣翁憲昭於八十九年五月間辭世，原
    告、陳猿、高正吉等人因而與翁憲昭生前配偶即被告達成協議，由被告代為清償
    正群公司前揭銀行借款債務並免除原告等人保證責任，原告等人則同意將正群公
    司所有股份轉讓予被告，原告已於九十年七月六日向農民銀行世貿分行清償前揭
    借款，詎被告於清償債務並取得中國農民銀行對原告之債權後，其竟罔顧兩造間
    協議之規定，以系爭本票裁定即本院八十九年十一月三日之八十九年度票字第三
    六六六號民事裁定為執行名義，聲請強制執行被告之財產，並經本院以九十一年
    度執字第三七○九八強制執行事件執行在案，惟查系爭執行名義成立後既有消滅
    債權人之請求事由（即被告免除保證責任）發生，原告自得依強制執行法第十四
    條規定，提起債務人異議之訴，求為撤銷本院九十一年度執字第三七○九八號執
    行程序等語。
    被告則以：兩造九十年七月二日之協議已因被告未於九十年七月十五日前履行清
    償游登貴之債務而解除，又原告依系爭切結書應擔保正群公司除對農民銀行世貿
    分行及遊登貴債務外無其他債務，惟被告事後發現正群公司尚有多項債務，是該
    協議書應失其效力等語，資為抗辯。
二、查原告主張正群公司於八十九年一月二十四日向農民銀行世貿分行借款二千五百
    七十萬元整，原告及翁憲昭、陳猿、高正吉均為連帶保證人，並共同簽發系爭本
    票面額予農民銀行世貿分行以為擔保，原告於九十年七月六日向農民銀行世貿分
    行清償前揭借款，取得中國農民銀行對原告之債權後，以系爭本票即本院八十九
    年十一月三日之八十九年度票字第三六六六號民事裁定為執行名義聲請強制執行
    ，並在本院九十一年度執字第三七○九八強制執行事件進行中，於九十二年二月
    十二日追加被告為執行債務人等情，業據原告提出與其所述相符之本院八十九年
    度票字第三六六六六號民事裁定及確定證明書、被告九十二年二月十二日追加執
    行狀、本院九十二年七月二十三日北院錦九十一執茂字第三七○九八號執行命令
    、本院九十二年八月十三日北院錦九十一執茂字第三七○九八號執行命令等影本
    為證，並為被告所不爭執，復經本院依職權調閱前開執行卷核閱屬實，堪信為真
    。惟原告主張其已於九十年七月二日與被告達成協議，由被告代為清償正群公司
    前揭銀行借款債務並免除原告等人保證責任，原告等人則同意將正群公司所有股
    份轉讓予被告，原告之保證責任既經被告免除，前揭執行名義成立後已發生消滅
    債權人之請求事由（即被告免除保證責任）等語，業據提出協議書為證（見原證
    二），被告對於協議書之真正，固不爭執，惟抗辯稱系爭協議因條件不成就而解
    除。經查：
  (一)系爭協議書第一條約定：「甲○○願代償正群公司對農民銀行以及游登貴先生所
    負債務，並使乙○○、陳猿、高正吉（即原告）之保證任完全免除。」，第二條
    約定：「乙○○、陳猿、高正吉及其他股東原將其於正群公司之全部持股每股新
    台幣壹元整全數轉讓予甲○○或其指定人承受，相關股份轉移登記手續，甲○○
    得逕行辦理。‧‧‧」，有系爭協議書在卷可參（見本院卷第二十七頁），又兩
    造簽立系爭協議書係因被告欲繼續經營正群公司遂同意單獨清償正群公司之債務
    ，其他股東則應將正群公司之股權全數轉讓予原告等情，已據該協議書之見證律
    師即證人李潮雄到場證述明確（見本院九十二年十月三十日準備程序筆錄），足
    證原告主張被告係以代償正群公司前揭銀行借款債務並免除原告等人保證責任為
    對價，以取得正群公司全數股權及經營權等情，應堪採信。
  (二)被告固辯稱其於九十年七月十五日前未依約清償正群公司對游登貴之債務，該協
    議書依第四條之規定應視為解除云云，惟查：
    證人李潮雄到場證稱：「（提示原證一協議書，協議書的草擬修改及簽約過程
      及原因？）起草是我擬的但是原證一已經經過修改，庭提起草的版本，剛開始
      是高正吉找我的，他說銀行的債務甲○○要承擔公司股權要轉給被告，所以我
      就草擬了一份協議書，高先生有特別問我說陳如果不去辦的話要怎麼辦，所以
      我才建議他要立一個期限就如同草稿的第四條，當初對象不清楚所以期限與對
      象都是空白的，後來高去跟原告商量，之後認為沒有問題就寫了傳真給我補一
      份意見給我，傳真第二頁有他們修改意見（庭提傳真及修改協議書）。修改過
      後的協議書我有傳給被告，被告答覆如庭提九十年六月二十七日被告傳真，他
      問我股權轉移有無問題，我跟他說協議書上有載明逕行辦理他可以直接去辦不
      用怕對他有保障，然後雙方就簽約，如原證二的協議書‧‧‧。當時起草時只
      知道有農民銀行所以我草擬協議書時依高的意思加入第四條‧‧‧，原告發現
      公司還對游登貴有債務所以才加入游登貴的債務，原告傳真給高，高再傳真給
      我看，我再傳給被告看。被告又寫了一份傳真給我，問我關於股權移轉有無保
      障‧‧‧」「（第四條條款是否陳提出的要保障他的利益？）一開始是高來找
      我的，他說辦這件事有時間限制，怕銀行查封起草合約才會加入第四條‧‧‧
      」等語明確（見本院九十二年十月三十日準備程序筆錄），經核與證人李潮雄
      律師於九十二年十月三十日所提九十年六月二十六日協議書草稿、傳真函之內
      容相符，有證人李朝雄律師所提前開草稿、傳真函等影本在卷足憑，足見系爭
      協議書第四條因確係原告等人為保被告能按時依約情償債務始特別加入；參以
      被告自承其夫承翁憲昭亦為正群公司債務之連帶保證人，被告為其繼承人，是
      被告依繼承之法律關係本應就正群公司前述債務負連帶保證人責任，並非因簽
      訂系爭協議書始須承擔前揭債務，而被告同意單獨清償正群公司前述債務，免
      除原告等人之保證責任，並承諾將於九十年七月十五日前清償債務，顯見系爭
      協議書第四條並非如被告所辯係為保障被兩造利益而特別約定，是原告主張被
      告係因前揭第四條約定而受不利益之當事人，應堪採信。
    按因條件成就而受不利益之當事人，如以不正當行為阻其條件之成就者，視為
      條件已成就，民法第一百零一條第一項定有明文。兩造協議時正群公司積欠農
      民銀行二千四百六十萬元，積欠第二順位抵押權人游登貴一百七十萬元等情，
      有系爭切結書在卷可參（見被證二），並為兩造所不爭執，堪信為真；被告為
      清償正群公司對農民銀行世貿分行之債務共計支付二千七百七十八萬八千四百
      八十五元，有農民銀行世貿分行九十一年八月十二日（九十一）農冒字第九一
      四○四○○一九一號函影本在卷足憑，被告亦坦承於九十年七月二日簽訂系爭
      協議書，隨即於同年月六日一次清償剩餘借款（含本息）二千五百四十四萬五
      千零八十九元，足證被告確實有相當之償債能力，然其對於正群公司積欠游登
      貴區區一百七十萬元之債務，竟表示無法於約定期限內即九十年七月十五日前
      清償，顯係故意違約，保留少數債務企圖使系爭協議書失效，其顯係以不正當
      方法阻卻條件成就，依前開規定，應視為條件已成就，況系爭協議書第四條約
      定第一條之履行期限，僅係為保障原告之權利，已如前述，本件既係被告刻意
      違約，自不得因此取得解除權，進而主張協議因條件不成就而解除。
    被告另抗辯原告依系爭切結書應擔保正群公司除對農民銀行世貿分行及游登貴
      之債務外無其他債務，被告事後發現正群公司尚有多項債務，是該協議書應失
      其效力云云，惟查系爭切結書僅記載「‧‧‧此外並無其他債務，如有不實願
      對甲○○（即原告）負損害賠償責任」等語，有該切結書在卷足憑（見被證二
      ），足見縱被告抗辯正群公司尚有其他負債一節屬實，亦僅涉及被告得否據此
      請求損害賠償，尚不得以此主張系爭協議書失效，是被告所為抗辯，委無足取
      。
  (三)綜上，被告於本院於系爭執行名義成立後（即本院八十九年度票字第三六六六號
    民事裁定確定後），既已於九十年七月六日清償對農民銀行之債務，則依系爭協
    議書第一條之約定，原告所負連帶保證責任亦已一併免除，被告即不得再行對原
    告主張連帶保證人之內部責任，從而原告主張執行名義成立後，有消滅債權人請
    求之事由發生，即有理由。
三、綜上所述，系爭執行名義成立後，既發生消滅債權人請求之事由，則原告依強制
    執行法第十四條第一項之規定，提起本件訴訟，請求撤銷本院九十一年度執字第
    三七○九八號執行程序，即有理由，應予准許。
四、本件事證已臻明確，兩造其餘攻擊防禦方法及舉證，核與判決結果不生影響，毋
    庸一一論述，併此敘明。
五、據上結論：本件原告之訴為有理由，依民事訴訟法第七十八條，判決如主文。
中      華      民      國    九十二    年     十二     月    三十一    日
                    民事第二庭    審判長法  官    丁蓓蓓
                                        法  官    汪漢卿
                                        法  官    李家慧
正本係照原本作成
如對本判決上訴，須於判決送達後廿日內向本院提出上訴狀
中      華      民      國    九十二    年     十二     月    三十一    日
                                        書記官    劉芳菊


司法院資訊處製作；財團法人民間司法改革基金會備份。
